臺灣高等法院民事判決
108年度上更一字第117號
上  訴  人  泉慶股份有限公司
法定代理人  朱泉達  
訴訟代理人  朱俊英  
被 上訴 人  亞業機電工程有限公司（原名亞業工程有限公司）
法定代理人  張晉華  
訴訟代理人  蕭明哲律師
上列當事人間請求給付工程款事件，上訴人對於中華民國105年3
月25日臺灣士林地方法院104年度建字第16號判決提起上訴，經
最高法院發回更審，本院於109年10月13日言詞辯論終結，判決
如下：
    主      文
上訴駁回。
第二審及發回前第三審訴訟費用由上訴人負擔。
    事實及理由
一、被上訴人主張：兩造於民國99年4月27日簽訂「捷運新店線
    新店機場聯合開發案機電工程－商場C棟電氣工程合約書」（
    下稱系爭甲合約），由伊承作上訴人向訴外人泰誠發展營造
    股份有限公司（下稱泰誠公司）及益鼎工程股份有限公司（
    下稱益鼎公司，與泰誠公司合稱業主）承攬之捷運新店線新
    店機場聯合開發案機電工程（下稱開發案機電工程）之商場
    C區電氣工程。伊於施工期間配合上訴人追加施作系爭甲合
    約工程項目以外如102年10月18日工程詳細價目明細表、101
    年間開發案機電工程之A、B棟1-5樓、C棟1-7樓之各層「燈
    具設備（全區）平面配置圖」、C棟屋突叁層帷幕燈具設備
    平面配置圖（下合稱系爭101年配置圖）所示之緊急照明燈
    、逃生標示、避難器具等管線工程（下稱系爭3項工程），
    並施作完畢，上訴人就追加工程部分已向業主請求估驗付款
    ，經業主給付新臺幣（下同）299萬7,402元（下稱系爭工程
    款），伊依系爭甲合約及承攬之法律關係，請求上訴人給付
    系爭工程款遭拒絕。縱伊未辦理工程變更追加手續，惟伊為
    完成系爭3項工程支出工資及材料費而受有損失，上訴人因
    此受有利益，伊仍得請求被上訴人返還不當得利，爰依系爭
    合約第13條、民法第179條規定，擇一請求上訴人給付系爭
    工程款扣除15%管銷費用之餘額254萬7,792元本息，求為命
    ：㈠上訴人應給付伊254萬7,792元及自起訴狀繕本送達之翌
    日起至清償日止，按週年利率5%計算之利息。㈡願供擔保，
    請准宣告假執行。
二、上訴人則以：上訴人承攬商場C區電氣工程為總價決標、責
    任施工之統包工程，依系爭甲合約圖說所示，系爭3項工程
    屬系爭合約約定之工作範圍，被上訴人又未依約定辦理追加
    工程手續，自不得請求伊給付追加工程款。第26期工程估驗
    單請款明細表（下稱26期請款明細表）將系爭3項工程列為
    追加工程向業主請款，係應業主要求而製作，此部款項乃業
    主補貼伊工期展延之費用，非追加款項等語，資為抗辯。
三、原審為被上訴人全部勝訴之判決，並為准、免假執行之宣告
    ，上訴人不服，提起上訴。上訴聲明：㈠原判決廢棄；㈡被上
    訴人在第一審之訴及假執行之聲請均駁回。被上訴人答辯聲
    明：上訴駁回。
四、兩造不爭執事項（見本院卷二第90頁）：
　㈠泰誠公司、益鼎公司聯合承攬開發案機電工程，以泰誠公司
    為訂定契約代表公司，並就其中商場C區電氣工程與上訴人
    簽立承攬契約（下稱系爭乙合約）。兩造於99年4月27日就
    上開商場C區電氣管線工程簽立系爭甲合約（見本院前審卷
    二第48頁至第66頁、原審卷一第7頁至第12頁）。
  ㈡被上訴人已施作上訴人向泰誠公司出具之第26期請款明細表
    （原審卷一第115頁至第116頁 ）中第14項次所列系爭3項工
    程，此部分工程總價為299萬7,402元（含稅），經泰誠公司
    驗收完畢，泰誠公司並將上開款項給付予上訴人。
  ㈢若系爭3項工程為追加工程，則被上訴人得向上訴人請求給付
    之追加工程費用為254萬7,792元（含稅）。
五、被上訴人主張已施作完成系爭3項工程，為系爭甲合約工程
    項目外之追加工程，上訴人已向業主領取追加工程款，上訴
    人應給付其該部分工程款254萬7,792元等語；為上訴人所否
    認，並以前詞置辯。查：
　㈠系爭3項工程是否為追加工程？
　　⒈系爭甲合約第12條工程圖說約定：「甲方（即上訴人）與
      業主簽訂之契約文件，（包括但不限於契約本文，工程圖
      樣，施工說明規範書及其他附件），均為契約之一部分，
      於本契約簽訂後新增者亦同。其執行之優先順序，除另有
      規定者從其規定外，依甲方與業主約定之順序為準，乙方
      （被上訴人）須切實照辦；…」等語（見原審卷一第8頁）
      ；系爭乙合約第3條（工程施工）、第6條（契約範圍）分
      別約定：「除本契約條款所明文約定之外，乙方（上訴
      人）必須遵照契約書、補充說明、工程詳細價目明細表、
      工程圖說等文件之內容規定，並遵守甲方（即泰誠/益鼎
      公司）之指示。…」、「本契約工程範圍及工程規定如下
      所列：㈠工程投標須知。㈡施工廠商報價補充說明。㈢工程
      契約書…施工規範。設計圖說。本契約文件及其效力順
      序如下：㈠本契約條款、契約加註條款及補充說明。㈡投標
      須知及其附件、議價紀錄。㈢圖說。㈣工程詳細價目明細表
      。㈤…。㈧其他：工地安全衛生遵守事項、工地安衛罰則、
      報價切結書、拋棄書、授權書、簽約後雙方簽認之文件（
      例：工地備忘錄等文件）等」等語（見本院前審卷二第49
      頁至第50頁），是上訴人與業主所簽訂之系爭乙合約，為
      系爭甲合約之一部分，且系爭甲合約之契約文件適用順序
      ，應以系爭乙合約約定之適用順序為據，先予敘明。
　  ⒉依系爭甲合約所附業主「商辦區工事區分表」（下稱工事
      區分表）所示，「商場C電氣」之「緊急照明燈」、「逃
      生標示」、「避難器具」欄位，係空白，完全未勾記係全
      部施作或部分施作，有工事區分表可參（見原審卷二第59
      頁），而被上訴人所承攬工作即商場C電氣管線工程（見
      兩造不爭執事項㈠），堪認系爭3項工程非屬被上訴人原承
      攬範圍內之施作工項。又證人陳文順即上訴人公司工地主
      任證述：依據業主所提供之工事區分表約定，系爭3項工
      程並非系爭甲合約約定之施作項目，是因為業主跟我講要
      配合施作，我就跟被上訴人說，有簽工程確認單，我有把
      工程確認單回傳給公司，追加工項都已清點並施作完成等
      語（見原審卷一第189頁背面至第190頁），可見被上訴人
      係因業主要求上訴人，被上訴人再依據上訴人之要求，而
      施作非屬其原本承攬範圍之系爭3項工程。況上訴人將被
      上訴人施作完成之系爭3項工程列為追加管線工程，向業
      主請領追加工程款項，經業主驗收完畢，並給付系爭3項
      工程款299萬7,402元（含稅）（見兩造不爭執事項㈡），
      業據泰誠公司函覆稱：「一、就緊急照明燈、逃生標示及
      避難器具等三項工程，為原契約所定之工程範圍，但泉慶
      公司認原契約相關規定而有疑義，故曾就該三項工程向本
      公司申請辦理追加工程款，惟本公司認原契約係屬總價承
      攬性質，且該三項工程既屬原契約所定之工程範圍，故未
      同意泉慶公司辦理追加工程款。而就該三項工程，泉慶公
      司已施作完成。二、嗣因本公司與泉慶公司間，後續契約
      之履行又發生工期展延之爭議，為期一次解決前揭三項工
      程之追加工程款及工期展延費用等爭議，因而與泉慶公司
      合意辦理第26期估驗請款作業，據此，本公司已給付299
      萬7,402元予泉慶公司。」等語，有泰誠公司104年8月13
      日泰新店字第1040800100號函文可參（見原審卷一第248
      頁），顯見上訴人亦認知系爭3項工程為追加工程，並就
      被上訴人施作完成之系爭3項工程以追加工程款名義向業
      主請領款項，業主嗣後亦同意以追加工程名義辦理系爭3
      項工程之估驗計價並給付299萬7,402元。則被上訴人主張
      系爭3項工程為追加工程等語，堪以採信。。
　  ⒊上訴人辯以工事區分表不在系爭乙合約第6條所稱契約範圍
      ，被上訴人不得據以主張系爭3項工程為追加工程云云。
      然工事區分表蓋有業主之印章及上訴人之騎縫章（見原審
      卷二第59頁），顯係業主與上訴人約定應施工項目及範圍
      之文件，依系爭甲合約第12條之約定，自屬兩造所簽立系
      爭甲合約之一部分，且為系爭乙合約第6條第2項第8款所
      示之「其他」文件，自不因系爭乙合約未明示「工事區分
      表」此一文件名稱，即認工事區分表非屬系爭甲、乙合約
      之範圍，故上訴人此部分所辯，無足憑採。
　  ⒋上訴人再辯以業主就工程估驗請款單中關於系爭3項工程之
      計價，實係補貼上訴人工期展延費用云云，並提出上訴人
      與業主往來函文、存證信函、蔡必毓（即上訴人公司特別
      助理）之電子郵件、備忘錄為證（見原審卷一第223頁至
      第242頁、本院前審卷一第45頁）。惟上訴人與業主往來
      函文、存證信函，除商討工程展延費用處理事宜外，亦有
      提及「商場C區本工程及『追加』工程」、「追加工程費用
      需自追加工程款實付實扣，我司無法同意自本工程款中扣
      除」等語（見原審卷一第229頁），可見上訴人亦肯認本
      件確有追加施作之工程項目，自難以上開函文、存證信函
      、電子郵件遽認系爭3項工程非追加工程。而兩造於102年
      8月19日簽署備忘錄記載：「關於乙方（被上訴人）承攬
      甲方（上訴人）之新店美河市機廠聯合開發案商場C棟及
      住宅G棟電氣工程，前開工程之『追加案』由乙方連工帶料
      統包並處理相關文書作業，待甲方與業主泰誠益鼎聯合承
      攬最後議定『追加款項』後，該議定金額之25%做為乙方報
      酬，付款方式為背對背，即甲方收到業主付款後，即開立
      現金票支付乙方。」等語（見本院前審卷一第45頁），可
      徵兩造於簽署備忘錄時並不爭執有追加工程，並同意由上
      訴人與業主議定追加金額。又證人蔡必毓雖證稱備忘錄與
      系爭3項工程無關，僅為向業主申請展期所做之協議云云
      （見本院前審卷二第4頁正、反面）顯與備忘錄文義未合
      ，非可採信，尚難認上訴人此部分抗辯為可採。
　　⒌上訴人又辯以業主之圖說為系爭甲合約之一部分，98年配
      置圖說（下稱98年圖說）即有系爭3項工程之工項，故系
      爭3項工程非追加工程云云。然98年圖說、101年配置圖說
      （下稱101年圖說）均有系爭3項工程之工項，101年圖說
      中施作數量由1430處增加為2178處一情，雖為兩造所不爭
      執（見本院卷二第9頁、第18頁），惟98年、101年圖說係
      業主全部工程之圖說，非僅被上訴人承攬之部分，故難僅
      以上開圖說標明有系爭3項工程之工項，遽認此即為被上
      訴人原應施作之工項，且98年圖說中緊急照明全區配置圖
      所示，並未區別「緊急照明燈」、「逃生標示」、「避難
      器具」之設備、管線分由不同廠商施作，有98年圖說可參
      （見本院前審卷一第84頁至第110頁），而上訴人自承「
      商場C電氣」之「緊急照明燈」、「逃生標示」、「避難
      器具」項目之設備部分係由同開科技工程股份有限公司（
      下稱同開公司）施作等語（見本院卷一第53頁），則上訴
      人是否會將原圖說未區分之設備、管線分交不同公司施作
      ，而增加施工配合之成本，即非無疑。自難以上開圖說遽
      為有利上訴人之認定。
　　⒍證人利俊宏即業主施工處處長雖證述：系爭3項工程屬原合
      約工程範圍，「緊急照明燈」、「逃生標誌」、「避難器
      具」之設備部分係同開公司承攬，管線部分是屬於上訴人
      應施作範圍，工事區分表雖然也是系爭乙合約之一部分，
      但為未約定在第6條文件效力順序內，所以其效力最低，
      僅是輔助說明。上訴人向業主請款雖將系爭3項工程列為
      追加工程，但雙方後來協商同意以300萬元辦理工程展延
      費用，業主並給付300萬元工程展延費用等語（見本院前
      審卷二第41頁至第42頁）。然工事區分表為系爭乙合約第
      6條所示「其他文件」，雖效力優先次序在後，惟依系爭
      甲合約第12條之約定，確屬系爭甲合約之一部分，且依工
      事區分表約定，系爭3項工程非被上訴人之承攬施作範圍
      ，已如前述，又依上⒉所示泰誠公司函覆內容，泰誠公司
      給付予上訴人之299萬7,402元，亦兼有解決追加工程款爭
      議之目的，從而利俊宏上開證述顯與工事區分表、上⒉所
      示泰誠公司函之內容不符，難以作為有利上訴人之認定。
      又證人張鴻清即益鼎公司副處長證述：我不清楚兩造間權
      利義務關係，上訴人有跟業主提過系爭3項工程是追加工
      程，但業主認為是原工程範圍，並非追加工程，業主有依
      工程估驗請款單給付，但因為合約上沒有展期工程款項目
      ，故以追加工程款名義給付等語（見本院前審卷二第39頁
      背面至第40頁），亦與上⒉所示泰誠公司函之內容不同，
      且張鴻清已表明不清楚兩造間契約約定之內容，其證述亦
      非可採。又證人蔡必毓證稱：被上訴人雖有做系爭3項工
      程，但有做不表示一定可以追加，追加是業主決定，我沒
      有收到業主通知可以追加系爭3項工程等語（見原審卷一
      第192頁、本院前審卷一第4頁背面），然是否屬於追加工
      程應與原契約約定內容比對認定，而非由業主單方認定，
      故蔡必毓此部分證述，亦無從為有利上訴人之認定。
  ㈡被上訴人依系爭甲合約第13條約定上訴人給付254萬7,792元
    有無理由？　　　
　　⒈系爭甲合約第13條工程變更約明：(原則上採責任施工總價
      決標，追加減依業主合約為準），但合約内另有規定實作
      實算者該部分依其規定。甲方（即上訴人）如有變更設計
      而增減工程數量時，乙方（即被上訴人）須依照辦理。其
      決算如屬原契約項目部份相同時，依照本契約所訂單價 
      計價增減如新增工程項目，可由雙方協議補充單價，並以
      換文或雙方協議記錄為憑。…契約内無單之材料，則另行
      協調訂約續辦理。工程變更追加減帳需在甲方已向業主辦
      理追加減手續並落實追加減帳後，乙方始得依例辦理。…
      」等語（見原審卷一第8頁背面）。查系爭3項工程為追加
      工程已如前述。又上訴人已向業主領得此部分工程款299
      萬7,402元（含稅），且不爭執系爭3項工程若屬追加工程
      ，被上訴人此部分之追加工程款為254萬7,792元（含稅）
      （見兩造不爭執事項㈡、㈣），依系爭甲合約第13條約定，
      被上訴人主張上訴人應給付系爭3項工程之追加工程款254
      萬7,792元等語，為有理由。　　　
　　⒉上訴人辯以：被上訴人於102年3月5日完成系爭3項工程，
      未依系爭甲合約第13條約定於工程變更確認後3日內以書
      面提出追加減帳，故不得再為請求云云。然系爭甲合約第
      13條後段約定：「工程變更追加減帳需在甲方已向業主辦
      理追加減手續並落實追加減帳後，乙方始得依例辦理。乙
      方應於工程變更確認後三日内以書面提出追加減帳費用，
      逾期則甲方不予受理」等語，依約被上訴人應於上訴人與
      業主確認追加減帳手續後，方得向上訴人申請追加減帳，
      惟上訴人未提出證據證明已通知被上訴人關於業主此部分
      認定結果，且上訴人既自始否認系爭3項工程為追加工程
      ，自難期待其與被上訴人辦理工程變更或追加減帳手續，
      故上訴人依此拒絕給付追加工程款，要難憑採。
　　⒊上訴人又辯以依備忘錄之約定，被上訴人僅得請求追加工
      程款254萬7,792元之25%云云，然備忘錄業經兩造合意作
      廢（見本院前審卷二第2頁反面），自不拘束兩造，且上
      訴人嗣已不爭執被上訴人得領取之工程款全額為254萬7,7
      92元，此亦與上訴人自承兩造就系爭工程歷次變更慣例，
      係由上訴人按業主給付金額之85%給付予被上訴人之情相
      符（見原審卷一第259頁反面；0000000×85%＝0000000），
      則上訴人此部分所辯，亦屬無據。　　
　　⒋綜上，被上訴人依系爭甲合約第13條約定，請求上訴人給
      付追加工程款254萬7,792元，為有理由。而被上訴人另依
      民法第179條規定所為請求，因被上訴人係請求擇一為有
      利判決，故無庸再予審酌，附此敘明。　
六、綜上所述，被上訴人依系爭甲合約第13條約定，請求上訴人
    給付追加工程款254萬7,792元，及自起訴狀繕本送達翌日（
    即104年1月9日，見原審卷一第119頁）起至清償日止，按週
    年利率5%計算之利息，為有理由，應予准許。原審判命上訴
    人如數給付，並酌定擔保金為准、免假執行之諭知，核無不
    合。上訴意旨指摘原判決不當，求予廢棄改判，為無理由，
    應駁回其上訴。
七、本件事證已臻明確，兩造其餘之攻擊或防禦方法及所用之證
    據，經本院斟酌後，認為均不足以影響本判決之結果，爰不
    逐一論列，附此敘明。
八、據上論結，本件上訴為無理由，依民事訴訟法第449條第1項
    、第78條，判決如主文。　　
中　　華　　民　　國　　109 　年　　11　　月　　3 　　日
                    民事第三庭    
                        審判長法  官 王怡雯
                              法  官 徐淑芬
                              法  官 朱美璘
正本係照原本作成。
如不服本判決，應於收受送達後20日內向本院提出上訴書狀，其
未表明上訴理由者，應於提出上訴後20日內向本院補提理由書狀
（均須按他造當事人之人數附繕本）上訴時應提出委任律師或具
有律師資格之人之委任狀；委任有律師資格者，另應附具律師資
格證書及釋明委任人與受任人有民事訴訟法第466 條之1第1項但
書或第2項（詳附註）所定關係之釋明文書影本。
中　　華　　民　　國　　109 　年　　11　　月　　3 　　日
    　　　　　　　　　　　　　書記官 蔡宜蓁
附註：
民事訴訟法第466條之1（第1項、第2項）：
對於第二審判決上訴，上訴人應委任律師為訴訟代理人。但上訴
人或其他法定代理人具有律師資格者，不在此限。
上訴人之配偶、三親等內之血親、二親等內之姻親，或上訴人為
法人、中央或地方機關時，其所屬專任人員具有律師資格並經法
院認為適當者，亦得為第三審訴訟代理人。